臺灣高等法院刑事判決　　　　　　　　94年度上訴字第3100號
上　訴　人　臺灣桃園地方法院檢察署檢察官
被　　　告　丙○○
　　　　　　丁○○
二人共同
選任辯護人　羅美鈴律師
上列上訴人因被告偽造文書等案件，不服臺灣桃園地方法院93年
度訴字第788號，中華民國94年7月19日第一審判決（起訴案號：
臺灣桃園地方法院檢察署91年度偵字第 14327號），提起上訴，
本院判決如下：
    主  文
上訴駁回。
    理  由
一、公訴意旨略以：被告丙○○與被告丁○○因需資金周轉，自
    民國（下同）87年6月間某日起至89年2月間某日止，共同前
    往臺北縣中和市○○街142之2號告訴人甲○○住處，多次向
    告訴人甲○○借款，並提供其等坐落桃園縣平鎮市○○段51
    2地號土地（下稱512地號土地）及其上門牌號碼為桃園縣平
    鎮市○○○路 42號、42之1號建物（下分別稱42號建物、42
    之 1號建物），設定抵押權予告訴人甲○○，以擔保前開債
    務之履行，告訴人甲○○乃陸續交付借款約新台幣（下同）
    1400萬多元，並簽發支票數紙作為清償之用。嗣被告丙○○
    、被告丁○○為向不知情之案外人陳鴻仁借得更多金錢花用
    ，竟共同基於意圖為自己不法所有之犯意聯絡，於88年 6月
    間某日，向告訴人甲○○佯稱：為擴展其等所經營之藥品販
    賣業務，擬購買坐落前開土地上門牌號碼為同路段42之 2號
    建物（下稱42之2 號建物）供己使用，以便短時間內能獲利
    並清償前開借貸款項，然為確保告訴人甲○○上開債權，於
    購得該房屋時（即42之2 號建物），將與前揭二筆建物及土
    地（即42號建物、42之1號建物及512地號土地）一併設定抵
    押權予告訴人甲○○，俾使其債權有所保障等語，致告訴人
    甲○○不疑有他而陷於錯誤，乃將前開房地（即42號建物、
    42之1號建物及512地號土地）之他項權利證明書及國民身分
    證等證件交付被告丙○○及被告丁○○，用以重新辦理抵押
    權之設定。迄至89年2 月間某日，因被告丙○○及被告丁○○所簽發用以清償上揭借款之支票，屆期提示均未獲兌付，
    經告訴人甲○○發覺有異，多方查證，被告丙○○及被告丁○○除未依約重新辦理抵押權設定外，且渠等明知並未清償
    上開借款，竟基於偽造私文書之犯意聯絡，在「債務清償證
    明書」上，偽造告訴人甲○○之署名及印文，虛捏清償債務
    之情，並於88年 8月13日，持該偽造之債務清償證明書及前
    揭他項權利證明書等文件向桃園縣平鎮地政事務所聲請將原
    設定之抵押權塗銷，而行使偽造之「債務清償證明書」私文
    書，使該地政事務所承辦之公務員，誤認告訴人甲○○業已
    同意塗銷抵押權，並將此不實之事項登載於職務上所執掌之
    建築物及土地登記簿上，獲得該抵押權塗銷之不法利益，並
    足生損害於告訴人甲○○及桃園縣平鎮地政事務所對於抵押
    權登記管理之正確性，被告丙○○、被告丁○○二人得逞後
    ，旋於89年3月20日，將前開房地連同新購置之42之2號建物
    ，另行設定抵押權予陳鴻仁，而借得 500萬元之現款，使告
    訴人甲○○求償無著，始知受騙，因認被告丙○○及丁○○
    涉犯刑法第216條、第210條之行使偽造私文書罪、第 214條
    之使公務員登載不實罪及第339條第2項之詐欺得利等罪嫌云
    云。
二、按犯罪事實應依證據認定之，無證據不得認定犯罪事實；又
    不能證明被告犯罪者，應諭知無罪之判決，刑事訴訟法第15
    4條第2項及第301條第1項分別定有明文。而所謂認定犯罪事
    實之證據，係指足以認定被告確有犯罪行為之積極證據而言
    ，該項證據自須適合於被告犯罪事實之認定，始得採為斷罪
    資料，如未能發現相當證據，或證據不足以證明，自不能以
    推測或擬制之方法，以為裁判之基礎（參照最高法院29年上
    字第3105號、40年臺上字第86號及30年上字第 816號判例）
    。至告訴人之指訴係以使被告受刑事訴追為目的，是其陳述
    是否與事實相符，仍應調查其他證據以資審認（參照最高法
    院52年台上字第1300號判例）。
三、查公訴人據以認定被告丙○○及丁○○涉有前揭罪嫌，無非
    係以：告訴人甲○○之指述及證人陳鴻仁之證述，並有89年
    3 月16日不動產抵押借款契約書影本、建物與土地登記簿影
    本、桃園縣平鎮地政事務所91年5月24日平地登字第0910026
    51號函附建物與土地謄本、91年6月14日平地登字第0910002
    950號函附房屋異動索引、93年2月9日平地登字第093000055
    3 號函附辦理抵押權塗銷登記資料及債務清償證明書影本等
    在卷為其論據。訊據被告丙○○及丁○○固供承有向告訴人
    甲○○借錢，並提供前揭二筆建物及土地（即42號建物、42
    之1號建物及512地號土地）設定抵押權予告訴人甲○○，嗣
    於上揭時間予以塗銷等事實，惟被告丙○○及丁○○均矢口
    否認有上述公訴人指訴之偽造文書及詐欺犯行，被告丙○○
    辯稱：伊向甲○○借款而將上揭建物及土地設定第 2順位抵
    押權給甲○○後，嗣因伊要買42之 2號建物，而甲○○的先
    生乙○○提議 3個建物連同土地一起拿去向銀行貸款並設定
    抵押權給銀行應該可以貸得比較多的錢，所貸得的現金可以
    拿來還甲○○，於是渠等在88年 6月間，當場在代書莊竣安
    之面前，經甲○○之同意，由甲○○提供印章、身分證件及
    他項權利證明書，並由甲○○親自簽立「債務清償證明書」
    ，一同交付代書莊竣安去辦理塗銷上揭土地及建物之第 2順
    位抵押權，且與甲○○約定以前開新購及原來的房地設定抵
    押權給銀行向銀行貸款下來的錢再用來還甲○○，但是因為
    伊有退票紀錄，無法順利向銀行辦理貸款，所以就將上揭建
    物及土地設定抵押權向公司經理陳鴻仁借款 500萬元，其中
    209 萬元拿來返還甲○○，剩餘的錢就清償其他貨款等語，
    被告丁○○辯稱：錢是伊先生丙○○向甲○○借的，伊是後
    來有人來要債才知情，當時伊先生遭退票無法貸款，是乙○○說他有認識銀行的人，且不要設定抵押，要渠等還現金，
    才會造成這個結果等語。經查：
(一)被告丙○○及丁○○所有坐落桃園縣平鎮市○○段 512地號
    土地（各持有1/5），分別於84年6月15日、85年10月11日、
    89 年3月20日設定最高限額抵押權予彰化銀行、華南銀行、
    陳鴻仁，設定之最高限額抵押權金額分別為 192萬元、60萬
    元、600萬元（被告丙○○部份）；暨於 85年11月20日、88
    年6月16日、89年3月20日設定最高限額抵押權予華南銀行、
    中國信託商業銀行、陳鴻仁，金額分別為190萬元、126萬元
    、600 萬元（被告丁○○部分），而該土地上被告丙○○所
    有門牌號碼桃園縣平鎮市○○○路42號之建物，先後於84年
    6  月15日、85年10月11日、89年3月20日設定最高限額抵押
    權予彰化銀行、華南銀行、陳鴻仁，設定之最高限額抵押權
    金額分別為192萬元、60萬元、600萬元，至該土地上被告丁○○所有門牌號碼桃園縣平鎮市○○○路42之1號及42之2號
    建物，分別於 85年11月20日、89年3月20日設定最高限額抵
    押權予華南銀行、陳鴻仁，設定之最高限額抵押權金額分別
    為190萬元、600萬元，及於88年6月16日、89年3月20日設定
    最高限額抵押權予中國信託商業銀行、陳鴻仁，設定之最高
    限額抵押權金額分別為126萬元、600萬元，暨就該 512地號
    土地及42號、42之1號建物之上揭第二順位抵押權於88年8月
    13日以清償為由，而塗銷該抵押權等事實，此據被告丙○○
    、丁○○及告訴人甲○○供認在卷，並有上揭42號建物、42
    之1號建物、42之2號建物及 512地號土地相關抵權押設定、
    塗銷情形之土地登記簿謄本、建物謄本、地政事務登記電腦
    線上查詢影本、桃園縣平鎮地政事務所93年2月9日平地登字
    第093000553號函附辦理抵押權塗銷登記資料在卷可稽。
(二)至告訴人甲○○雖否認有於供上揭塗銷抵押權所用之「債務
    清償證明書」上蓋章、簽名，而指述係被告丙○○及丁○○
    偽造「債務清償證明書」，並連同他項權利證明書持向桃園
    縣平鎮地政事務所聲請將上揭抵押權塗銷，而使公務員將此
    不實之事項登載於職務上所執掌之建築物及土地登記簿上，
    並涉有使公務員登載不實犯行，惟查證人即告訴人甲○○於
    原審法院審理時證稱：88年 6月間丙○○及丁○○有來伊家
    說塗銷抵押權的事，原本只有設定1、2樓給伊，他們說要再
    拿 3樓設定抵押給伊，伊就將身分證、印鑑、他項權利證明
    書等證件交給他們，當時伊先生亦在場，因為伊信賴他們，
    所以就在「債務清償證明書」中債權人欄位之簽名、蓋章等
    語（見原審卷（二）第99頁至第 102頁），而證人即告訴人
    之夫乙○○於原審法院審理時亦證稱：甲○○有同意要塗銷
    原來的抵押權後，再以 1、2、3樓向銀行借款，而債務清償
    證明書也是甲○○所簽的，是她的字，而當初塗銷抵押權就
    是要去跟銀行借錢，然後還我們錢，如果不足的話再重新設
    定抵押，因為丙○○他們一片誠意，所以就答應了等語（見
    原審卷（二）第94頁、第98頁、第99頁），嗣於本院審理時
    復證稱：債務清償證明書上的字跡跟伊太太甲○○的相似，
    甲○○說看起來像是她簽的等語（見本院卷94年11月18日審
    判程序筆錄第 5頁），又證人即辦理本件塗銷及設定抵押權
    登記之代書莊峻安於原審法院審理時到庭證稱：當晚甲○○
    有在債務清償證明書上簽名、蓋章等語（見原審卷（二）10
    4頁），且查告訴人甲○○因於上揭512地號土地及42號、42
    之 1號建物設定抵押權而持有他項權利證明書，該他項權利
    證明書乃係擁有抵押權之證明文件，茲告訴人甲○○竟將該
    等抵押權之他項權利證明書連同其所有之身分證、印鑑交予
    被告丙○○及丁○○，足認被告丙○○及丁○○所述告訴人
    甲○○親自於債務清償證明書上簽名、蓋章，以供塗銷該等
    土地及建物上抵押權之用，應屬事實，則被告丙○○及丁○○持該等告訴人甲○○所交付他項權利證明書、債務清償證
    明書及身分證、印鑑向桃園縣平鎮地政事務所聲請塗銷上揭
    土地及建物之抵押權，既係經告訴人甲○○同意，自無行使
    偽造私文書及使公務員登載不實之犯行可言。
(三)至公訴意旨以被告丙○○及丁○○向告訴人甲○○佯稱為能
    短期間內清償積欠其借款，需將上揭 512地號土地及42號、
    42之1號建物之抵押權塗銷，嗣再連同渠等所購買之42之2號
    建物重新設定抵押權，因而使告訴人甲○○陷於錯誤而交付
    身分證及他項權利證明書，嗣被告丙○○及丁○○塗銷上揭
    512地號土地及42號、42之1號建物抵押權後，係另行連同所
    購買之42之2號建物向陳鴻仁借款500萬元而設定抵押權予陳
    鴻仁，然並未償還告訴人甲○○，因認被告丙○○及丁○○
    涉犯詐欺得利乙節。經查，告訴人甲○○借貸款項予被告丙○○及丁○○，被告丙○○及丁○○並因而提供上揭512 地
    號土地及 42號、42之1號建物設定抵押權予告訴人甲○○以
    供擔保，嗣被告丁○○復購得 42之2號建物，而依被告丙○○及丁○○供稱經甲○○及其夫乙○○同意塗銷上揭512 地
    號土地及 42號、42之1號建物之抵押權，以便連同所新購得
    之 42之2號建物設定抵押權向銀行貸款，如此可貸得較多款
    項，以償還積欠甲○○之債務等語，茲告訴人甲○○確係同
    意塗銷上揭512地號土地及42號、42之1號建物之抵押權，已
    如上述，而查被告丙○○及丁○○向告訴人甲○○借款已先
    提供上揭512地號土地及42號、42之1號建物設定抵押權以供
    擔保，嗣復購得 42之2號建物後，若被告丙○○及丁○○並
    應允以該 42之2號建物設定抵押予告訴人甲○○供擔保，衡
    情實毋庸先塗銷原設定之抵押權，再重新就上揭土地及建物
    設定抵押權之必要，僅須再就 42之2號建物設定抵押權即可
    ，是被告丙○○及丁○○所述係經甲○○及乙○○同意塗銷
    原設定之抵押權，以便再連同新購之 42之2號建物重新設定
    抵押權向銀行借款以償還甲○○等語，應屬事實，此證人乙○○於原審法院審理時亦證稱當時塗銷抵押權是為再向銀行
    借錢，以償還我們，讓甲○○更有保障等語（見原審卷（二
    ）第95頁、第96頁），嗣被告丙○○因有退票紀錄而無法順
    利向銀行貸借款項，因而另將上揭土地及建物設定抵押權予
    證人陳鴻仁而借貸現款 500萬元，惟被告丙○○及丁○○將
    其中借得之 2百餘萬元用以償還告訴人甲○○，且陸續償還
    借款利息等情，此為告訴人甲○○所不否認，並有新竹國際
    商業銀行、玉山商業銀行之匯款單及自動櫃員機交易明細單
    影本在卷可參，茲被告 2人既非施用詐術以遂行塗銷上揭抵
    押權，且被告二人若於塗銷抵押權之初即存有不法利益之意
    圖，又豈有於無法向銀行借貸，而另向陳鴻仁借得 500萬元
    之後，仍以其中之 2百餘萬元持以清償告訴人甲○○，嗣並
    陸續給付利息，以此被告丙○○及丁○○既經告訴人林金連
    同意塗銷原設定之抵押權，復於向證人陳鴻仁貸借款項持以
    償還告訴人甲○○債務，被告 2人應無對告訴人甲○○施用
    詐術以詐取不法利益之可言，是被告丙○○及丁○○所辯並
    無詐騙甲○○等語，應堪採信。至告訴人甲○○雖提出被告
    丙○○及丁○○於89年 8月14日簽具之切結書以資証明被告
    丙○○及丁○○涉有上開犯行，惟觀諸該切結書之內容，係
    就被告丙○○及丁○○如何償還告訴人甲○○借款為協議，
    並無法持此認定被告丙○○及丁○○涉有何告訴人甲○○所
    指述之行使偽造私文書、使公務員登載不實及詐欺得利等犯
    行，該切結書實難執為不利被告丙○○及丁○○之認定。
    綜上所述，被告丙○○及丁○○係經告訴人林金連同意而塗
    銷上揭512地號土地及42號、42之1號建物之抵押權，嗣雖另
    設定抵押權予陳鴻仁，惟仍將所借得之款項中 2百餘萬元償
    還告訴人甲○○部分之借款，渠等所為核與刑法行使偽造私
    文書、使公務員登載不實及詐欺得利等犯行構成要件有間，
    此外，復查無何積極證據足資証明被告丙○○及丁○○涉有
    公訴人指訴之上揭犯行，是被告丙○○及丁○○犯行尚屬不
    能證明，渠等所辯並無犯罪，應堪採信，原審因而判決被告
    丙○○及丁○○無罪，經核並無不合，檢察官依告訴人甲○○之請求提起上訴，其上訴意旨以被告丙○○及丁○○於89
    年 8月14日簽具之切結書，而認被告丙○○及丁○○應負行
    使偽造私文書、使公務員登載不實及詐欺得利等罪責，而指
    摘原審判決被告丙○○及丁○○無罪係屬不當，尚難認有理
    由，應予駁回。
據上論斷，應依刑事訴訟法第368條，判決如主文。
本案經檢察官吳慧蘭到庭執行職務。
中　　華　　民　　國　　94　　年　　12　　月　　9 　　日
　　　　　　　　　臺灣高等法院刑事第八庭
                                審判長法　官　吳　敦
　　　　　　　　　　　　　　　　　    法　官  沈宜生
　　　　　　　 　 　　　　　　　　　　法　官  張傳栗
以上正本證明與原本無異。
如不服本判決，應於收受送達後十日內向本院提出上訴書狀，其
未敘述上訴之理由者並得於提起上訴後十日內向本院補提理由書
（均須按他造當事人之人數附繕本）。
                                      書記官  秦慧榮
中　　華　　民　　國　　94　　年　　12　　月　　9 　　日
